【裁判字號】    97,簡上,68
【裁判日期】    970731
【裁判案由】    返還不當得利 等
【裁判全文】
臺灣高雄地方法院民事判決              97年度簡上字第68號
上  訴  人  甲○○
            （原名柳阿玉）居高雄市○○區○○街12巷2號8樓
訴訟代理人  徐豐益律師
被上訴人    乙○○
訴訟代理人  呂郁斌律師
上列當事人間請求返還不當得利等事件，上訴人對於民國96年8
月7 日本院高雄簡易庭95年度雄簡字第9499號第一審判決提起上
訴，並於本院為訴之變更，本院於民國97年7 月17日言詞辯論終
結，判決如下：
    主  文
上訴及變更之訴駁回。
第二審訴訟費用（含變更之訴）由上訴人負擔。
    事實及理由
一、按訴之變更或追加，非經他造同意不得為之，但第255 條第
    1 項第2 款至第6 款之情形，不在此限，且此項規定，依民
    事訴訟法第436 條之1 第3 項規定，於簡易訴訟程序之上訴
    準用之。經查，上訴人於原審係依民法第226 條第1 項、第
    179 條、第259 條第2 款及保證關係請求，嗣於本院改依同
    法第697 條第2 項合夥出資返還請求權及保證關係請求（本
    院卷第109 頁），就有關改依民法第697 條第2 項合夥出資
    請求權請求部分，雖為被上訴人所不同意，然因其主張之事
    實，仍為訴外人即被上訴人之父陳威全要約上訴人合夥，而
    由上訴人出資新台幣（下同）50萬元，其基礎事實相同，合
    於民事訴訟法第255 條第1 項第2 款規定，應予准許。又原
    告將原訴變更時，如其訴之變更為合法，原告之訴可認為已
    因撤回而終結，法院應專就新訴裁判，最高法院65年台上字
    第2183號判例意旨可參，本件被上訴人於原審主張之其餘請
    求權（保證關係部分除外）已因為訴之變更如上，本院即不
    再審究，均合先敘明。
二、上訴人主張：陳威全生前於民國80年7 月11日與被上訴人簽
    訂合約書，約定由陳威全提供魚湖及建地共48筆土地，上訴
    人出資180 萬元，共同合作經營魚湖及建地事宜（下稱系爭
    合夥契約），上訴人並已陸續給付50萬元與陳威全，事後雖
    曾向陳威全詢問合夥進行情形，均遭陳威全以土地尚在向他
    人追訴中等語搪塞，嗣上訴人輾轉得知陳威全所提請求返還
    土地訴訟已遭敗訴判決，且系爭合夥契約書上所載坐落高雄
    縣田寮鄉○○○段第441 、431 地號土地，亦非陳威全所有
    ，則陳威全已給付不能，且陳威全已去世，系爭合夥目的事
    業確定不能完成，合夥應予解散，陳威全即有返還合夥出資
    之義務，被上訴人既對系爭合夥契約為保證，就上訴人出資
    自應負代為返還之責，為此，依保證、合夥出資返還法律關
    係請求等語，並聲明：被上訴人應給付上訴人50萬元，及自
    80年10月11日起至清償日止，按年息百分之五計算之利息。
    原審為原告敗訴之判決，上訴人不服，提起上訴並於本院為
    訴之變更（除保證關係外，改併依合夥出資返還請求權請求
    ），並於本院上訴聲明：（一）原判決廢棄。（二）被上訴
    人應給付上訴人如上之金額及利息。
三、被上訴人則以：其並未於系爭合夥契約書上簽名保證，且各
    人之筆跡應隨著時間之流逝而異，不可能一成不變，系爭合
    夥契約書上被上訴人姓名，非其所簽署，應係上訴人臨摹被
    上訴人與訴外人吳裕成於95年3 月10日所簽訂房屋租賃契約
    書上之被上訴人署名筆跡而來，此由該筆跡與被上訴人於80
    年間所署名之字跡不同可證。又依系爭合夥契約書上之「保
    證人」等字，亦非被上訴人字跡，反而與系爭合夥契約書上
    「見證人」等字相類，被上訴人既非系爭合夥契約之保證人
    ，即無代為履行返還合夥出資之義務，況既為合夥，則經營
    合夥事業自有盈虧，依本件合夥至今10餘年，自應有相當合
    夥費用之支出，而無賸餘財產可資返還出資，上訴人請求無
    理由等語，資為抗辯。於本院答辯聲明：上訴及變更之訴駁
    回（惟不同意訴之變更如上）。
四、上訴人主張陳威全與其簽訂系爭合夥契約時，曾邀被上訴人
    為保證人，且上訴人已依約分期給付共50萬元出資額，詎上
    訴人事後發現陳威全並非合夥契約書上所載，高雄縣田寮鄉
    ○○○段第441 、431 地號土地所有人，且陳威全業已辭世
    ，合夥目的事業確定不能完成等情，已據其提出合約書（原
    審卷第8 至11頁），併引證人孟三中證言（同上卷第61、62
    頁卷）為證，然為被上訴人以上開情詞抗辯。是本件爭點乃
    ：（一）系爭合夥是否業經清算？（二）如已清算，合夥是
    否尚有財產，上訴人得請求返還出資，是否應由被上訴人代
    負返還之責，數額若干？分述如下：
五、系爭合夥是否業經清算？
（一）上訴人主張其與陳威全曾簽訂系爭合夥契約，為被上訴人
      不爭，且有上開合約書可憑。又陳威全係於95年10月19日
      去世，亦有兩造不爭之公文書除戶戶籍謄本在卷（同上院
      第46頁）可稽。
（二）按合夥人死亡者，除契約訂明其繼承人得繼承者，為合夥
      人退夥事由，民法第687 條第1 款明定。本件陳威全既已
      辭世，且系爭合約書上並未訂明其繼承人得為繼承，況陳
      威全辭世後其繼承人已聲明拋棄繼承，復有本院95年10月
      31日95年度繼字第2716號通知附卷（同上卷第47頁）可憑
      ，自應構成陳威全退夥事由。惟因系爭合夥之合夥人僅上
      訴人與陳威全二人，陳威全既已去世，且不能繼承，則系
      爭合夥僅剩上訴人一合夥人，即與合夥係由二人以上互約
      出資以經營共同事業之要件不合，應認其情形與民法第69
      2 條第3 款合夥之目的事業不能完成相若，自應進行合夥
      清算，然上訴人並未舉證系爭合夥自陳威全去世後，曾為
      清算，則合夥財產自仍為合夥人公同共有。參以合夥人出
      資返還請求，以合夥財產清償合夥債務或劃出必需之數額
      後，尚有賸餘財產為前提，茲系爭合夥既未清算，上訴人
      逕行請求返還出資財產即有未合，遑論請求被上訴人代為
      履行返還合夥出資之責，上訴人主張即不可信，請求為無
      理由，則系爭合約書上保證人欄之被上訴人署名，是否為
      被上訴人所親簽，及是否應負代為返還合夥出資之責各情
      ，即無深究必要。
六、綜上所述，上訴人主張其與陳威全簽訂系爭合夥契約等語，
    雖屬可信，然主張系爭合夥尚有賸餘財產可資分配云云，既
    因未能證明合夥已經清算，並有賸餘財產可資分配而不可信
    。從而，其執合夥出資返還請求權及保證法律關係，請求被
    上訴人應給付上訴人50萬元，及自80年10月11日起至清償日
    止，按年息百分之五計算之利息，為無理由，不應准許。原
    審為上訴人敗訴判決，理由雖有未同，結論則無二致，仍應
    認上訴為無理由，自應駁回其上訴。又上訴人變更之訴部分
    ，既同無理由如上，應併駁回此部分變更之訴。
七、據上論結，本件上訴及變更之訴均為無理由，依民事訴訟法
    第436 條之1 第3 項、第449 條第2 項、第78條，判決如主
    文。
中    華    民    國    97    年    7     月    31    日
            民事第四庭審判長法  官  黃國川
                            法  官  張茹棻
                            法  官  郭瓊徽
正本係照原本作成。
本判決不得上訴。
中    華    民    國    97    年    7     月    31    日
                            書記官  余幼芳


司法院資訊處製作；財團法人民間司法改革基金會備份。
